【裁判字號】    97,台上,2206
【裁判日期】    970529
【裁判案由】    貪污
【裁判全文】
最高法院刑事判決            九十七年度台上字第二二０六號
上  訴  人  甲○○
選任辯護人  謝志嘉律師
            曾泰源律師
上列上訴人因貪污案件，不服台灣高等法院花蓮分院中華民國九
十七年一月八日第二審更審判決（九十五年度重上更(三)字第一四
二號，起訴案號：台灣花蓮地方法院檢察署九十年度偵字第一七
八三號），提起上訴，本院判決如下：
    主  文
原判決撤銷，發回台灣高等法院花蓮分院。
    理  由
本件原判決認定上訴人甲○○於民國八十七年八月間起，擔任花
蓮縣卓溪鄉鄉民代表，為依據法令從事於公務之人員。竟利用鄉
民代表有建議動支小型工程款以施作工程之職務上機會，意圖為
自己不法之利益，隱瞞其欲在所承租之花蓮縣卓溪鄉○○段一０
七三之一地號國有土地興建魚池之真正目的，於八十八年十二月
二十日，佯以施設「卓溪村農用配水池工程」，發文予卓溪鄉公
所，以便順利在該承租之土地施作農用配水池，再改為私人魚池
使用。卓溪鄉公所主辦人林協隆（不起訴處分確定）信任上訴人
上開建議係供公眾使用，即簽請鄉長石進燕（不起訴處分確定）
核可後，同意辦理。林協隆旋依上訴人之要求，在上訴人前即自
行挖妥之三角形土坑底部整地並鋪設水泥，並自水源地埋設一千
一百公尺之ＰＶＣ水管進行引水，另於水池他端加設洩水孔，作
為排水使用，未鋪設水管予下游居民使用。該工程由昇騰營造有
限公司以新台幣二十四萬五千元之價格得標承包。而上訴人於八
十九年四月二十四日上開水池驗收後，即在該水池四周邊牆灌入
水泥，並將原為三角形水池改為梯形，並於該土地外圍加設鐵絲
圍籬、鐵門，並於水池內養殖魚類，充作私人魚池，未供公共使
用，而詐取鄉公所發包施作之上開水池及水管等情。因而撤銷第
一審諭知上訴人無罪之判決，改判論處上訴人公務員利用職務上
之機會，詐取財物罪刑。固非無見。
惟查：（一）、貪污治罪條例第五條第一項第二款規定之利用職
務上之機會詐取財物罪，其所稱「詐取財物」，係指意圖為自己
或第三人不法之所有，以詐術使人將本人或第三人之物交付而言
。原判決於事實及理由認定上訴人係花蓮縣卓溪鄉鄉民代表，利
用職務上之機會，詐取卓溪鄉公所在坐落花蓮縣卓溪鄉○○村○
○段一０七三之一地號土地上施作之水池一座及ＰＶＣ引水管一
千一百公尺之財物，乃於事實欄竟又謂上訴人係意圖為自己不法
之「利益」（見原判決第一頁），其事實之記載與理由之說明相
互齟齬，難謂無判決理由矛盾之違誤。（二）、上揭公務員利用
職務上之機會詐取財物罪之成立，須公務員主觀上具有為自己或
第三人不法所有之意圖外，客觀上尚須利用職務上之機會，以積
極作為致他人陷於錯誤，或消極利用他人之錯誤之行為，而詐取
財物，始克相當。若其所用方法，不能認為詐術，亦不致使人陷
於錯誤，即不構成該罪。原判決事實欄記載：上訴人利用職務上
機會，意圖為自己不法之「利益」，發文予卓溪鄉公所，以便順
利在其所承租之土地施作農用配水池，再改為私人魚池使用。卓
溪鄉公所承辦人員因此陷於錯誤，同意辦理。上訴人於驗收後即
在上開水池四周邊牆灌入水泥，並將原為三角形水池改為梯形，
另於該土地外圍加設鐵絲圍籬、鐵門，在水池內養殖魚類，充作
私人魚池，未供公共使用，以詐取鄉公所發包施作之上開水池及
水管等語。另於理由說明：上訴人自始即欲將本件系爭水池及水
管納為己用，……鄉公所承辦人員林協隆對其內心意圖自無法知
悉，……自難以證人林協隆主觀自認未受詐騙之語，遽認上訴人
未施用詐術（見原判決第十五頁）。然卷查卓溪鄉公所於八十八
年十二月二十日以卓鄉代字第六九三號函發文予卓溪鄉公所時，
係檢附上訴人出具之申請書，其內容僅載：「請將本人八十九年
度鄉民代表小型工程款新台幣三十萬元施設卓溪農用配水池」（
見調查卷第二九、三十頁）。而卓溪鄉公所於翌日收受上開公文
後，旋由承辦之林協隆在該公文上簽擬「請同意辦理」，層轉鄉
長石進燕核可後，於同年月二十八日以卓鄉財經字第八五三六號
函覆卓溪鄉代會稱：「貴會建議施作八十八下半年及八十九年度
代表小型工程－卓溪村農用配水池工程，本所同意辦理，並擇期
派員勘測」（見調查卷第二九、三十、一七九頁）。況證人林協
隆於第一審審理時供稱：「代表（鄉民代表）對小型工程款的預
算若是建議，鄉公所不一定遵守，不一定施作之原因，例如無施
工必要；鄉代會公函建議施作工程，要經過鄉公所審核，不是代
表片面要求就一定要做，小型工程施作在公有地或私有地都可以
，本件我有到現場勘查，認為蓄水池有需要施作，符合申請的目
的，所以同意施作，我是根據現場的情況去判斷，設計時沒有專
為她（指上訴人）使用；本件工程我並沒有受到上訴人的詐騙才
去發包、設計」（見一審卷第五十九頁至第六十三頁）。如果無
訛，上訴人似僅提案建議卓溪鄉公所補助施作工程建設，未積極
提出虛偽情狀以供承辦人審酌，如何能以其書具上開申請書，遽
謂係施用詐術之積極行為，或消極利用該承辦人員之錯誤。原判
決對此未詳予闡析論敘，僅以上訴人事後曾改造上開水池，外圍
加設鐵絲圍籬及鐵門並在池內養殖魚類，認上訴人上開提案建議
係施用詐術之行為。且鄉公所主辦人員係基於職權調查一切情狀
審酌其必要性，方始同意補助施作，已如前述，乃原判決卻以鄉
公所承辦人員林協隆對上訴人內心詐欺意圖並未知悉，而推論林
協隆已陷於錯誤，並執以論處上訴人利用職務上之機會詐取財物
罪刑，自嫌速斷，而有判決理由不備及矛盾之疏誤。（三）、貪
污治罪條例第十條第一項、第二項規定，犯第四條至第六條之罪
者，其所得財物，應予追繳，並依其情節分別沒收或發還被害人
；前項財物之全部或一部無法追繳時，應追徵其價額，或以其財
產抵償之。原判決對於應追繳發還被害人之財物，僅諭知如全部
或一部無法追繳時，追徵其價額，漏未諭知「或以其財產抵償之
」，亦有未合。上訴意旨執以指摘原判決違法，非無理由，應認
原判決仍有撤銷發回之原因。又原判決不另為無罪諭知部分，本
乎審判不可分原則，應併予發回。
據上論結，應依刑事訴訟法第三百九十七條、第四百零一條，判
決如主文。
中    華    民    國  九十七  年    五    月  二十九  日
                      最高法院刑事第四庭
                          審判長法官  張  淳  淙
                                法官  劉  介  民
                                法官  張  春  福
                                法官  蔡  彩  貞
                                法官  陳  世  雄
      本件正本證明與原本無異
                                      書  記  官
中    華    民    國  九十七  年    六    月    三    日
                                                      V


司法院資訊處製作；財團法人民間司法改革基金會備份。
